【裁判字號】    90,訴,3573
【裁判日期】    920912
【裁判案由】    返還代墊款
【裁判全文】
臺灣臺中地方法院民事判決  九十度訴字第三五七三號
    原      告    戊○○
    訴訟代理人    陳賜良律師
    複 代 理人    甲○○
    被      告    丁○○
                  丙○○
    兼
    訴訟代理人    乙○○
右當事人間請求返還代墊款事件，本院於民國九十二年八月二十六日言詞辯論終結，
判決如左：
    主      文
原告之訴及假執行之聲請均駁回。
訴訟費用由原告負擔。
    事      實
甲、原告方面：
  一、聲明：被告應連帶給付林敏吉之繼承人黃素珍、林志亮、林志聰、林志華新台
      幣（下同）二百七十六萬六千二百六十一元；被告丙○○應給付林敏吉之繼承
      人黃素珍、林志亮、林志聰、林志華一百六十九萬四千一百二十七元，其中八
      十四萬七千零六十三元被告乙○○及丁○○亦應負連帶給付之責，及均自起訴
      狀繕本送達翌日起至清償日止按年利率百分之五計算之利息，且均由原告代領
      收受；並願供擔保，請宣告准假執行。
  二、陳述：
  （一）訴外人黃素珍、林志亮、林志聰、林志華之被繼承人林敏吉與被告丁○○、
        丙○○、乙○○同為林專龍之繼承人，林專龍生前曾向台中縣外埔鄉農會（
        下稱外埔農會）借款三百五十萬元，由林敏吉為連帶保證人，該筆債務連同
        利息及違約金共計三百六十八萬八千三百四十八元；另被告丙○○亦於八十
        六年十月十三日由林專龍及林敏吉共同擔任連帶保證人，向外埔農會借款一
        百六十萬元，連同利息及違約金合計一百六十九萬四千一百二十七元。上開
        二筆債務嗣均由鈞院以八十九年度民執字第一一五四六號強制執行事件查封
        拍賣林敏吉所有坐落外埔鄉○○○段五十二地號土地（下稱五十二地號土地
        ）之應有部分（按應係公同共有部分之誤）而受償，被告等人既為林專龍之
        繼承人，即應繼承林專龍之債務，從而，林敏吉有權對林專龍之繼承人基於
        繼承及民法第七百四十九條所定保證人清償後承受債權人對於主債務人之債
        權關係，對於被告等人為追償。從而，關於被告丙○○前開借款部分，被告
        丙○○應對林敏吉為全部清償，而因林專龍與林敏吉均為連帶保證人，林敏
        吉又承受債權人之權利，故林專龍與林敏吉即應平均負擔債務，是其中半數
        之八十四萬七千零六十三元，被告乙○○與丁○○即因繼承而負連帶給付林
        敏吉之責。然因林敏吉積欠原告一千萬元，故林敏吉既對前揭債權怠於行使
        求償，則原告自得依民法第二百四十二條所定為本件代位之請求。
  （二）被告對原告主張之事實並不否認，然抗辯原告代位請求之款項係林敏吉所用
        ，並提出繳息紀錄以為證明，惟繳息與借款及用款人並不相同，林敏吉與林
        專龍既係父子，則林敏吉代父付息亦不無可能。縱使林專龍借出該筆款項並
        交付林敏吉，然借款人既係林專龍，則林敏吉以其繼承所得土地經拍賣代林
        專龍清償債務，被告等人即當然有繼承清償債務之必要。至被告丙○○於九
        十年十二月十二日之答辯狀既聲明願承受其一百六十九萬四千一百二十七元
        （準備書狀誤載為一百六十九萬四千一百二十萬）之債務，應認已認諾原告
        此部分之請求。
  三、證據：提出本院民事執行處通知二份、分配表一件、外埔農會放款借據及戶籍
      謄本各二份、本票四紙、外埔郵局第三十一號存證信函一份及掛號函件收據三
      份暨退回之信封一份（以上均為影本）為證。
乙、被告方面：
  一、聲明：原告之訴及假執行之聲請均駁回，如受不利判決，願供擔保請准免為假
      執行。
  二、陳述：
  （一）林專龍與林敏吉係父子關係，林敏吉於八十三年間欲興建農舍，因超出預算
        ，屢次向林專龍提出以名下土地向外埔農會貸款，林專龍因怕往後受其率累
        ，一直未答應，而後林敏吉始提議由乙○○為見證人，並向林專龍承諾保證
        願按月付利息，如有意外願無條件賣農舍償還借款，林專龍始應允本件三百
        五十萬元之借款。然因此筆借款為林敏吉所使用，故應由林敏吉承受該債務
        ，蓋林專龍身罹巴金森氏症，不良於行，根本無使用上開三百五十萬元借款
        之能力及必要，況此筆借款若非林敏吉使用，何以林敏吉會無條件按月繳交
        利息長達五年八個月之久，金額並高達一百七十餘萬元？且林專龍名下有土
        地，若伊無力繳交貸款利息，即可變賣部分土地以償還貸款，無須由林敏吉
        代為繳交該筆貸款之利息。
  （二）至於被告丙○○所借用之一百六十萬元部分，係以林專龍之土地及其上林敏
        吉之農舍向外埔農會設定二百萬元借支，當時因被告丙○○為求生計買計程
        車營業，即以其名義為借款人，但購買計程車剩餘之款項則由林敏吉花用，
        然因被告丙○○不敢牽累擔任連帶保證人之父親林專龍，故願承受此筆債務
        ，對林敏吉負償還之責，而非向原告為給付，但因已無能力償還，故請鈞院
        依法判決。
  （三）原告固提出林敏吉所簽交面額合計一千萬元之本票四紙，但不知係何原因所
        簽發交付，被告懷疑該等債務或涉賭博或高利貸等不法原因，原告應舉證證
        明係合法持有該等本票。
  三、證據：提出土地登記謄本二件、建物登記簿謄本一份、外埔農會客戶往來交易
      明細表四份、外埔農會放款借據二件、遺產稅免稅證明書二紙、汽車各項異動
      作業登記單、汽車新領牌照登記書、林專龍及林敏吉之死亡證明書各一紙、本
      院民事執行處通知一份（以上均為影本）及錄音帶譯文、錄音帶二捲為證；並
      聲請訊問證人蔡淑娟及向外埔農會調取本件借款、還款之資料。
    理      由
一、本件原告主張林敏吉與被告丁○○、丙○○、乙○○之被繼承人林專龍生前曾以
    林敏吉為連帶保證人，向外埔農會借款三百五十萬元，又被告丙○○則另於八十
    六年十月十三日以林專龍及林敏吉為連帶保證人，向外埔農會借款一百六十萬元
    ，該二筆債務嗣均由本院以八十九年度民執字第一一五四六號強制執行事件查封
    拍賣林敏吉所有五十二地號土地之應有部分，而使債權人外埔農會分別受償本金
    、利息及違約金合計各三百六十八萬八千三百四十八元及一百六十九萬四千一百
    二十七元，依民法第七百四十九條之規定，林敏吉即因代償而分別取得對於主債
    務人林專龍、丙○○之上開債權，被告既為林專龍之繼承人，依法即應繼承林專
    龍之上開借款及保證債務。而因林敏吉嗣亦已死亡，原告又對林敏吉有一千萬元
    之債權，故林敏吉之繼承人黃素珍、林志亮、林志華及林志聰自應依法繼承林敏
    吉之該等債權債務，從而，原告自得依民法第二百四十二條規定，代位行使債務
    人黃素珍、林志亮、林志華及林志聰對被告之前揭債權，因求為命被告應連帶給
    付黃素珍、林志亮、林志聰、林志華二百七十六萬六千二百六十一元；另被告丙
    ○○則應給付黃素珍、林志亮、林志聰、林志華一百六十九萬四千一百二十七元
    ，被告乙○○及丁○○並應就其中之八十四萬七千零六十三元負連帶給付之責；
    及均自起訴狀繕本送達翌日起至清償日止按年息百分之五計算之遲延利息，並均
    由原告代位受領之判決。
二、被告則以林敏吉所以簽交原告面額合計一千萬元之本票四紙，可能係因賭博或高
    利貸等不法原因所致，原告應舉證證明其持有該等本票係有合法原因。又林專龍
    當初所以應林敏吉要求出名向外埔農會借款三百五十萬元予林敏吉使用，係因林
    敏吉提議由乙○○為見證人，保證會按月給付利息及無條件償還該筆借款，故該
    三百五十萬元借款債務自應由林敏吉負責清償。另被告丙○○為買計程車營業以
    謀生計，曾向外埔農會借款一百六十萬元，然購車剩餘之款項均由林敏吉花用，
    惟因被告丙○○不想牽累擔任連帶保證人之先父林專龍，故願向林敏吉償還此筆
    債務，而非對原告為給付，但因現已無力償還，是請求法院依法判決等語，資為
    抗辯。
三、按民事訴訟法第三百八十四條所謂為訴訟標的之認諾，乃指被告對於原告依訴之
    聲明所為關於某法律關係之請求，向法院為承認者而言，其承認須於言詞辯論時
    為之，始生訴訟法上認諾之效力，最高法院著有四十四年臺上字第八四三號判例
    可資參照。查原告固主張被告丙○○曾於九十年十二月十二日出具之答辯狀理由
    欄第三項中聲明願承受以其名義向外埔農會借貸之一百六十九萬四千一百二十七
    元部分之債務，應已構成認諾原告之請求云云。惟觀之該答辯狀理由欄第三項之
    記載，其內容略謂：原告所提出之丙○○一百六十萬元借款部分，係林敏吉以農
    舍向外埔農會設定二百萬元借支，丙○○不敢牽累父親林專龍，．．．，現丙○
    ○願承受，但已無能力償還，故請法官判之等情，是依該等陳述而觀，被告丙○
    ○固陳明願意就該筆一百六十萬元借款債務部分負償還責任，惟其亦表明現並無
    資力還債，希由本院依法裁判之旨，可見被告丙○○對於原告依訴之聲明所為關
    於本件法律關係之主張，並未向法院為承認該項主張之陳述，是原告主張被告丙
    ○○於上開答辯狀所為之陳述，已生訴訟法上認諾之效力，尚屬率論。縱被告丙
    ○○其後於九十一年九月十日言詞辯論時，經本院詢以「是否對原告請求應單獨
    給付一百六十九萬四千一百二十七元部分願意給付？」時，曾答以﹕「是」，然
    經本院詢以其真意究為何時？被告則明確陳明：「我們的意思是願意給付給林敏
    吉，而非給付原告」（詳本院九十二年五月二十日言詞辯論筆錄第一頁），復參
    酌被告前於九十二年五月八日所出具之答辯（五）狀中確曾載述質疑原告所以執
    有林敏吉簽交面額合計一千萬元之本票，係基於賭債或其他不法原因所致等情，
    顯見被告丙○○係就原告對林敏吉之債權是否存在，亦即原告是否具有代位權一
    節提出抗辯，其不願將應清償林敏吉所代償之一百六十九萬四千一百二十七元部
    分由原告代位受領甚明，是揆諸上開判例意旨及說明，自難認被告丙○○對原告
    所主張之訴訟標的，已向本院為肯定其訴之聲明，即承認其訴為有理由之陳述，
    從而，自不生訴訟法上認諾之效力，是原告此之主張，尚於法未合，要無可採，
    合先敘明。
三、查原告主張林敏吉與被告丁○○、丙○○及乙○○之被繼承人林專龍生前曾以自
    己名義，並由林敏吉擔任連帶保證人，向外埔農會借款三百五十萬元，另被告丙
    ○○亦曾於八十六年十月十三日邀同林專龍及林敏吉為連帶保證人，向外埔農會
    借款一百六十萬元，該等債務嗣均以查封拍賣林敏吉所有五十二地號土地之公同
    共有部分所得價款清償上開二筆債務之本金、利息及違約金合計各三百六十八萬
    八千三百四十八元及一百六十九萬四千一百二十七元之事實，業據其提出戶籍謄
    本、本院民事執行處通知、分配表及外埔農會放款借據為證，復為被告所不爭執
    ，自堪信為真實。惟原告主張其對林敏吉有一千萬元之本票債權，林敏吉於代償
    前述債務後，即代位取得原債權人即外埔農會對主債務人林專龍、丙○○之借款
    債權，嗣因林敏吉死亡，其對原告所負債務及對被告所有之債權即均由其繼承人
    黃素珍、林志亮、林志華及林志聰等人依法繼承，是原告自得代位行使該四名林
    敏吉之繼承人對被告之上開債權等情，則為被告所否認，並以前詞置辯。按法院
    受理債權人行使代位權之訴訟，首應審理者厥為債權人是否確有債權存在，而有
    行使代位權之必要；次則應探究債務人對於第三債務人是否確有權利存在，並有
    怠於行使情事，而與債權人代位權之成立要件相符。經查：
（一）被告雖抗辯原告執有林敏吉簽交之面額合計一千萬元之本票四紙，可能係因賭
      債或高利貸等不法原因云云。然按「票據行為，為不要因行為，執票人不負證
      明關於給付之原因之責任」，最高法院六十四年度臺上字第一五四○號判例參
      照。查上開本票四紙確由林敏吉所簽發等情，既為被告所是認（詳本院九十二
      年五月二十日言詞辯論筆錄第二頁），並有該等本票存卷可證，則執票人之原
      告自無庸就取得票據之原因負舉證責任。況被告既陳明不知林敏吉係基於何原
      因開立該等本票（見同上言詞辯論筆錄），則其空言質疑原告或有可能係因賭
      債、或高利貸等原因而取得該等本票，並要原告就其取得本票並非基於不法原
      因一節負舉證責任，即非可取。從而，原告主張其對林敏吉有一千萬元之本票
      債權存在，尚非無據，應屬可信。
（二）原告主張其對林敏吉有一千萬元之債權，固為可採，然因債權人代位權係以保
      全債權為其目的，由債權人以自己名義，行使債務人之權利，使債務人之責任
      財產得獲保全，俾可保全債權得以滿足，故代位權之成立要件，首其要者，核
      為債權人須有保全自己債權之必要。而所謂保全債權之必要，係指債權人之債
      權有不能依債之內容受給付之危險，債權人如不代位行使債務人之權利，其債
      權即有不能受完全滿足實現之疑慮，於此情況，方有保全債權之必要。因之，
      債權人行使代位權，自應以債務人怠於行使權利，致陷於無資力，始得認有保
      全債權之必要。查林專龍雖以其為借款人名義，並以林敏吉為連帶保證人，於
      八十七年八月十七日向外埔農會借款三百五十萬元，更另於八十六年十月十三
      日，與林敏吉同為被告丙○○向外埔農會借款一百六十萬元之連帶保證人，惟
      林專龍於八十七年九月三十日即已死亡，有死亡證明書附卷可查，故自斯時起
      ，上開借款債務及連帶保證債務即由其繼承人即其子女林敏吉與本件被告共同
      依法繼承，故就該三百五十萬元借款部分，林敏吉之保證債務與主債務即因繼
      承同歸一人，因混同而使保證債務為主債務所吸收而消滅；另就一百六十萬元
      借款部分，則因繼承關係，使林敏吉與被告丁○○、乙○○同為該債務之連帶
      保證人。是以，縱其後林敏吉因其公共同有之五十二地號土地遭查封拍賣，並
      於九十年一月二十九日以所得價款分別為被繼承人林專龍及被告丙○○清償前
      開債務，有分配表附卷可稽，而致他債務人同免責任時，亦僅係林敏吉可否因
      此向其他債務人求償其各自分擔部分之問題而已（民法第二百八十一條及第一
      千一百五十三條第二項規定參照），乃原告竟謂就三百五十萬元借款部分，林
      敏吉已因保證人清償而代位取得原債權人外埔農會對林專龍之債權（參看民法
      第七百四十九條），其法律上之見解，容有誤會。再者，姑不論兩造對於林專
      龍原負之前揭借款及保證債務，林敏吉可否因清償而向其他繼承人求償一節，
      已爭執甚烈，並各執一詞，縱認林敏吉可向他債務人求償，然因林敏吉其後已
      於九十一年七月一日亡故，有死亡證明書在卷可參，則自林敏吉死亡時起，其
      對他債務人之前述求償債權及對原告所負之一千萬元債務，即由其繼承人黃素
      珍、林志亮、林志華及林志聰等四人依法繼承（民法第一千一百四十七條及第
      一千一百四十八條前段），因之，本件原告代位其債務人黃素珍、林志亮、林
      志華及林志聰行使伊等四人對被告之上開求償債權，縱黃素珍、林志亮、林志
      華及林志聰確有怠於行使其權利情事，然伊等四人苟尚未因此致陷於無清償資
      力，而使原告之債權有不獲清償之虞，則原告即無行使本件代位權，以保全其
      債權之必要。乃原告就其債務人黃素珍、林志亮、林志華及林志聰四人是否已
      因怠於行使權利，致陷於無資力，難以清償對原告所負之金錢債務，而有保全
      債權必要之此一代位權重要之成立要件卻未有所主張及舉證，經本院行使闡明
      權後，原告訴訟代理人仍未就此部分事實予以陳明，更表明除曾以外埔郵局第
      三十一號存證信函催告黃素珍、林志亮、林志華及林志聰應向本件被告行使權
      利及速向原告清償債務外，並無法提出其他證據資以證明其行使代位權之要件
      已具備（詳本院九十二年六月二十四日及同年八月二十六日言詞辯論筆錄），
      而因該存證信函尚不足以認定黃素珍、林志亮、林志華及林志聰已因怠於對本
      件被告行使權利，致使伊等四人之責任財產已不足清償對原告所負之債務，是
      依前揭說明，原告提起本件代位訴訟，顯尚乏證據證明確有行使代位權之必要
      ，自難認其有代位權存在，則其所為本件請求，自無理由，不應准許。
（三）況就上開三百五十萬元借款部分，林專龍係於八十四年一月十三日向外埔農會
      貸款三百五十萬元，除於八十五年十月二十八日還款三十萬元外，餘款於八十
      七年八月十七日再向外埔農會貸款三百五十萬元後同日清償（亦即借新還舊）
      等情，已據本院向外埔農會函詢明確，有該農會九十一年十二月二十五日外農
      信字第三二四五號函附卷可憑；再觀之該函所檢附之統一農貸放款帳卡其上所
      記載自八十四年一月十三日起至八十九年八月十七日止之歷次還款日期與金額
      ，與被告提出卷附之林敏吉於外埔農會所開設四七○–○○四–000000
      0–八號帳戶之客戶往來交易明細表，其上所記錄之各次扣款放款息之日期及
      金額均為相同，顯見該筆借款自八十四年一月十三日初借時起迄至八十九年八
      月十七日止，均由林敏吉負責繳交利息，是被告抗辯此筆貸款實係林敏吉委請
      其父林專龍以自己名義向外埔農會借款供其使用，林敏吉並承諾負責按月繳交
      利息及償還該筆貸款，尚非無因；復參酌林專龍之死亡證明書上記載林專龍係
      因慢性腎哀褐疾病引起死亡，並特別註記林專龍有罹患巴金森氏症此疾病，足
      見林專龍早已病痛纏身，衡情應無向外埔農會借用上開款項花用之必要，益徵
      被告抗辯前開三百五十萬元貸款實係林專龍為林敏吉之需而向外埔農會所借用
      ，並約定由林敏吉負責按月給付利息及償還貸款等情，應非無據，尚可採信。
      因此，前開三百五十萬元借款部分，既約定應由林敏吉負全部之償還責任，則
      其後林敏吉縱清償該筆債務，本件被告依法亦無應分擔之部分（民法第一千一
      百五十三條第二項規定參照），亦即林敏吉之繼承人黃素珍、林志亮、林志華
      及林志聰對本件被告並無何求償債權存在，從而，本件原告就上開三百五十萬
      元借款所代位行使者之債務人對第三債務人之權利既不存在，則其提起此部分
      之代位訴訟，顯然並無理由。至被告丙○○向外埔農會借貸之一百六十萬元部
      分，雖被告丙○○陳明願意由其個人一人承受此筆債務，然因原告就此部分所
      提起之代位訴訟，並無保全債權之必要，亦即並無代位權存在，已如前述，故
      就此部分原告所主張代位行使之債務人對第三債務人之權利究否存在一節，因
      與判決結果並無影響，玆不再加以論述，併為敘明。
四、綜上所述，原告依民法第二百四十二條規定，提起本件代位訴訟，既與代位權之
    成立要件尚有未合，從而，其訴請被告應連帶給付黃素珍、林志亮、林志聰、林
    志華二百七十六萬六千二百六十一元；另被告丙○○則應給付黃素珍、林志亮、
    林志聰、林志華一百六十九萬四千一百二十七元，被告乙○○及丁○○並應就其
    中之八十四萬七千零六十三元負連帶給付之責；及均自起訴狀繕本送達翌日起至
    清償日止按年息百分之五計算之遲延利息，並均由其代位受領，自均無理由，應
    予駁回。原告之訴既經駁回，其假執行之聲請亦失所依據，應併予駁回。
五、本件事證已臻明確，兩造其餘攻擊防禦方法及舉證，與本件判決結果並無影響，
    爰不逐一論述，附此敘明。
六、據上論結，本件原告之訴為無理由，依民事訴訟法第七十八條，判決如主文。
中      華      民      國    九十二    年      九      月     十二     日
                                        臺灣臺中地方法院民事第一庭
                                        法      官  吳美蒼
正本係照原本作成
如對本判決上訴，須於判決送達後廿日內向本院提出上訴狀
中      華      民      國    九十二    年      九      月     十二     日
~B法院書記官


司法院資訊處製作；財團法人民間司法改革基金會備份。
